臺灣高等法院民事判決
                                   108年度重家上字第57號
上  訴  人  羅娜    
被上訴人    羅煥斌  

訴訟代理人  潘靜瑩  

上列當事人間請求塗銷繼承登記等事件，上訴人對於中華民國10
8年7月11日臺灣士林地方法院第一審判決（107年度家繼訴字第7
0號）提起上訴，本院於109年1月15日言詞辯論終結，判決如下
：
    主  文
上訴駁回。
第二審訴訟費用由上訴人負擔。
    事實及理由
一、上訴人主張：被繼承人羅成元育有一子即被上訴人，於民國
    79年2月17日與原為菲律賓籍之伊結婚，嗣羅成元於98年1月
    1日死亡，兩造雖於98年1月9日簽署遺產分割協議書（下稱
    系爭協議書），約定如附表所示羅成元遺產，僅分配存款新
    臺幣（下同）30萬元予伊，其餘均由被上訴人取得。惟伊不
    識中文，簽署系爭協議書時僅認知簽署文件領取30萬元，難
    謂兩造已意思表示合致分割遺產，故被上訴人以系爭協議書
    申請附表編號1至4所示不動產之繼承登記（臺北市士林地政
    事務所98年1月13日士林字第792號，下稱系爭繼承登記），
    自屬無效。爰依民法767條第1項、第828條第2項、第821條
    之規定，求為命被上訴人應塗銷系爭繼承登記，及返還85萬
    3934元予兩造公同共有之判決（原審就上開部分為上訴人敗
    訴之判決，上訴人不服，提起上訴。未繫屬本院部分，不另
    贅述）。上訴聲明：㈠原判決關於駁回後開第㈡項之訴部分廢
    棄。㈡被上訴人應塗銷系爭繼承登記及應返還85萬3934元予
    兩造公同共有。㈢關於金錢請求部分，願供擔保請准宣告假
    執行。
二、被上訴人則以：上訴人與羅成元結婚多年，已具中文聽、說
    、寫能力，兩造簽署系爭協議書時，有地政士、里長及上訴
    人朋友陪同在場，上訴人充分了解內容始同意簽名等語，資
    為抗辯。答辯聲明：㈠如主文所示。㈡如受不利判決，願供擔
    保請准宣告免為假執行。
三、查羅成元於98年1月1日死亡，留有如附表所示之遺產，兩造
    為其配偶及子女，應繼分各為二分之一，被上訴人於98年1
    月15日以系爭協議書辦妥系爭繼承登記，為兩造所不爭執（
    見本院卷128頁），且有戶籍謄本、財政部臺北市國稅局遺
    產稅免稅證明書、土地登記申請書、土地及建物登記謄本在
    卷可稽（見原審107年度家調字第476號卷〈下稱家調卷〉16、
    18至21頁、原審卷12、16至17、20至27頁）。上訴人主張兩
    造就系爭協議書約定內容，未達意思表示一致而不成立，系
    爭繼承登記自屬無效，被上訴人自應予以塗銷，及返還85萬
    3934元予兩造公同共有等語，為被上訴人所否認，並以前揭
    情詞置辯。經本院於108年11月28日與兩造整理並協議簡化
    之爭點為（見本院卷128頁）：兩造就系爭協議書內容，有
    無達成意思表示合致？茲論述如下：
  ㈠依系爭協議書約定，兩造同意分割羅成元遺產，附表所示不
    動產所有權由被上訴人取得，存款部分則由上訴人取得30萬
    元，餘由被上訴人取得（見原審卷18、19頁）。上訴人自陳
    羅成元死亡後某日，兩造會同上訴人友人、里長等人會談，
    結論是被上訴人會給伊30萬元等語（見原審卷49、51頁反面
    、72至73頁），且不爭執於系爭協議書上簽名，足見上訴人
    同意依系爭協議書約定分割羅成元遺產。
  ㈡上訴人雖主張伊不識中文，僅認知簽署系爭協議書領取30萬
    元，未了解系爭協議書內容云云。惟上訴人自79年2月17日
    與不懂英文或菲律賓語之羅成元結婚，迄羅成元死亡已結褵
    近20年，長期居住於臺北市士林區，且曾親自申請郵局存款
    帳戶及多家電信公司行動電話門號，復於羅成元死亡後，以
    遺眷身分申請將羅成元之國軍退除役官兵退伍金，改支領餘
    額退伍金（一次撫慰金）72萬3540元，有結婚證書、中華郵
    政股份有限公司108年12月4日儲字第1080289995號函、台灣
    大哥大股份有限公司108年12月3日法大字第108133154號函
    、遠傳電信公司108年12月11日回函、中華電信股份有限公
    司臺灣北區電信分公司臺北營運處第三服務中心108年12月9
    日北三服二字第108密查034號函、同營業處第一服務中心10
    8年12月19日臺北一服108密字第118號函附資料、國防部參
    謀本部人事參謀次長室108年10月22日國人勤字第108001681
    1號函暨所附資料附卷可參（見原審卷13頁、本院卷143至14
    5、147至171、177至191、193至229、241至265、49至101頁
    ) ，衡情不可能完全不識中文。又證人即里長曾坤來於另案
    刑事偵查中證稱：上訴人聽得懂中文，也可以正常中文對談
    ，只是不會寫，被上訴人說房子（即附表編號1至4所示不動
    產）是羅成元辛苦掙來，他們要住，所以給上訴人一筆現金
    回東南亞好好生活，上訴人沒有意見說好等語（見臺灣士林
    地方檢察署107年度調偵字第317號卷15至16頁）；證人即代
    書鄭明仁於另案刑事偵查中證稱：伊曾於10年前至羅家辦理
    繼承事宜，由伊製作系爭協議書，兩造約定羅成元房地給被
    上訴人，軍人半俸及存款數十萬元給上訴人，上訴人聽得懂
    中文，很清楚系爭協議書內容並簽名等語（見上開卷14至15
    頁），可見上訴人具聽說中文能力，於簽立時已清楚了解系
    爭協議書內容。另上訴人以相同主張提起刑事偽造文書罪告
    訴，亦經臺灣士林地方檢察署檢察官偵查後同認兩造已達成
    分割遺產協議，而以107年度調偵字第317號、107年度調偵
    續字第46號為不起訴處分（見原審卷43至44、90至91頁），
    則其上開所辯，委無足取。  
  ㈢兩造既已達成合意分割羅成元之遺產，則被上訴人依系爭協
    議書辦理系爭繼承登記及取得附表編號5至8所示存款中之85
    萬3934元，自無妨害或侵奪上訴人對於附表所示遺產之所有
    權。從而，上訴人請求被上訴人塗銷系爭繼承登記及返還85
    萬3934元予兩造公同共有，即屬無據。
四、綜上所述，上訴人依民法767條第1項、第828條第2項、第82
    1條之規定，請求被上訴人應塗銷系爭繼承登記，及返還85
    萬3934元予兩造公同共有，為無理由，應予駁回。原審就此
    部分為上訴人敗訴之判決，及駁回其假執行之聲請，並無不
    合，上訴意旨指摘原判決此部分不當，求予廢棄改判，為無
    理由，應予駁回。
五、本件事證已臻明確，至於兩造其餘攻擊防禦方法及所提證據
    ，經本院斟酌後，認為均不足以影響本判決之結果，而無逐
    一論駁之必要，併此敘明。
六、據上論結，本件上訴為無理由。爰判決如主文。
中　　華　　民　　國　　109 　年　　2 　　月　　12　　日
                    家事法庭 
                        審判長法  官  楊絮雲
                              法  官  郭顏毓
                              法  官  李昆霖

附表：
編號 財產名稱 權利範圍／金額（新臺幣） 1 臺北市○○區○○段○○段00地號土地          1/40 2 臺北市○○區○○段○○段00地號土地        1/10000 3 臺北市○○區○○○路000巷0弄0號（同上區段21839建號）          1/239 4 臺北市○○區○○○路000巷0弄0號2樓（同上區段21790建號）          全部 5 中華郵政定期儲金存單（號碼00000000）      770,000元 6 中華郵政定期儲金存單（號碼00000000）      280,000元 7 中華郵政定期儲金存單（號碼00000000）       36,000元 8 中華郵政存簿（帳號0000000-0000000）       67,934元 

正本係照原本作成。
如不服本判決，應於收受送達後20日內向本院提出上訴書狀，其
未表明上訴理由者，應於提出上訴後20日內向本院補提理由書狀
（均須按他造當事人之人數附繕本）上訴時應提出委任律師或具
有律師資格之人之委任狀；委任有律師資格者，另應附具律師資
格證書及釋明委任人與受任人有民事訴訟法第466 條之1第1項但
書或第2項（詳附註）所定關係之釋明文書影本。如委任律師提
起上訴者，應一併繳納上訴審裁判費。
中　　華　　民　　國　　109 　年　　2 　　月　　12　　日

                              書記官  張郁琳   
附註：
民事訴訟法第466條之1（第1項、第2項）：
對於第二審判決上訴，上訴人應委任律師為訴訟代理人。但上訴
人或其法定代理人具有律師資格者，不在此限。
上訴人之配偶、三親等內之血親、二親等內之姻親，或上訴人為
法人、中央或地方機關時，其所屬專任人員具有律師資格並經法
院認為適當者，亦得為第三審訴訟代理人。